【裁判字號】    97,台上,1024
【裁判日期】    970313
【裁判案由】    殺人未遂
【裁判全文】
最高法院刑事判決            九十七年度台上字第一０二四號
上  訴  人  甲○○
            乙○○
上列上訴人等因殺人未遂案件，不服台灣高等法院高雄分院中華
民國九十七年一月二日第二審更審判決（九十六年度上更(一)字第
二九六號，起訴案號：台灣高雄地方法院檢察署九十五年度偵字
第二二五一七、二三七一○號），提起上訴，本院判決如下：
    主  文
原判決撤銷，發回台灣高等法院高雄分院。
    理  由
本件原判決認定上訴人乙○○、甲○○均有其事實欄所載之犯行
，因而撤銷第一審關於殺人未遂及乙○○定應執行刑部分之判決
，改判論以乙○○共同殺人未遂罪（累犯），量處有期徒刑七年
三月；論以甲○○共同殺人未遂罪，量處有期徒刑七年，並諭知
扣案之仿ＢＥＲＥＴＴＡ廠８４型半自動之改造手槍（含彈匣一
個）一把沒收之；固非無見。
惟查：(一)、除有特別規定外，已受請求之事項未予判決，或未受
請求之事項而予以判決者，其判決為當然違背法令，刑事訴訟法
第三百七十九條第十二款定有明文。本件公訴意旨指甲○○基於
殺人之犯意，於民國九十五年八月二十八日上午七、八時許，以
電話與乙○○聯絡，告知伊與楊君皓等人相約處理債務，有人要
打伊，叫乙○○攜帶槍、彈到場，乙○○乃與甲○○共同基於殺
人之犯意聯絡，依約自其住處取出具殺傷力之改造手槍一支及土
造子彈五發，於同日上午九時許攜帶該槍、彈駕駛自用小客車至
高雄市○○路搭載甲○○，而於同日上午九時二十分許到達案發
現場，旋由乙○○持槍先向楊君皓射擊一槍未中，嗣再由甲○○
持槍先後向楊君皓射擊子彈二發等情，似認上訴人等共同涉犯未
經許可持有可發射子彈具有殺傷力之槍、彈罪及殺人未遂罪嫌。
倘屬無訛，則甲○○對於乙○○自其住處攜帶槍、彈至案發現場
並開第一槍射擊楊君皓之行為，亦應負共犯之責。原判決雖認定
甲○○係於乙○○駕車載伊至現場並持槍對楊君皓射擊第一發子
彈，旋將該手槍放置於汽車排檔旁時，始萌未經許可持有槍、彈
及殺人之犯意，而持該手槍射擊楊君皓；並於理由內說明：乙○
○於九十五年八月二十八日上午應甲○○電邀協助談判債務，乙
○○攜帶槍、彈駕車接載甲○○赴約，此攜帶槍、彈之行為，屬
乙○○之個人行為，與甲○○無涉云云（見原判決第十五頁第十
四至十八行）。並謂：甲○○與乙○○先前之非法持有槍、彈之
行為，並無共犯關係云云（見原判決第十六頁第六、七行）。但
其就公訴意旨所指甲○○對於乙○○自其住處攜帶槍、彈至案發
現場，暨乙○○開第一槍射擊楊君皓之行為，應否成立未經許可
持有槍、彈及殺人未遂罪之共犯？該部分究應諭知無罪或不另為
無罪之諭知，並未加以審判或說明，難謂無已受請求之事項而未
予判決之違法。本院前次發回意旨對此已詳加指明，乃原判決仍
未注意就此部分加以審判，致此項瑕疵依然存在，自屬可議。(二)
、原判決雖認定甲○○係於乙○○駕車載伊至現場並自行以上開
手槍對楊君皓射擊第一發子彈後，始萌未經許可持有槍、彈及殺
人之犯意而持該手槍射擊楊君皓，並謂乙○○攜帶槍、彈至案發
現場，係其個人之行為，與甲○○無涉云云。然乙○○於檢察官
偵訊時陳稱：「是他（指甲○○）打電話告訴我說有人要打他，
叫我拿槍過去」、「他打電話告訴我他今天有事情要講，問我東
西（指槍）能不能借他」、「因為槍是他叫我帶出來的」等語（
見九十五年度偵字第二三七一○號卷第二十一至二十三頁）。若
其所述可信，則乙○○攜帶槍、彈至案發現場，既係出於甲○○
之指示而為，即難謂與甲○○無涉。原判決對於乙○○上開陳述
何以不足採信，並未說明其理由，遽為上開認定，尚嫌理由不備
。(三)、原判決認定楊君皓見上訴人等駕車抵達現場時，即持木棒
自該自用小客車「右後方」衝上敲打該車後車廂，乙○○見狀即
基於殺人之故意，自該車駕駛座下腳踏板處拔取上開改造手槍，
「伸出車窗外」射擊一發而未擊中楊君皓等情（見原判決第二頁
倒數第二行至第三頁第五行）。然原判決既認定當時係由乙○○
駕車而坐於該車左側駕駛座上，而楊君皓當時則在該車之「右後
方」以木棒敲打後車廂，若乙○○持槍伸出「左前車窗外」，似
無法朝向該車「右後方」之楊君皓射擊；而甲○○當時既坐於該
車右前座，則乙○○能否持槍自左前側駕駛座側身越過甲○○身
體，而持槍伸出該車之「右前車窗外」朝向右後方之楊君皓射擊
？亦非無疑。且證人楊君皓於檢察官偵訊時證稱：「第一槍從車
內開的槍」等語；復稱：當時上訴人等所駕駛之自用小客車車窗
已經搖下，第一槍朝伊頭部開槍，係在車內開槍等語（見九十五
年度他字第六八六○號卷第十三頁，九十五年度偵字第二二五一
七號卷第二十五頁反面）。若其所述可信，則原判決認定乙○○
係在駕駛座持槍「伸出車窗外」射擊在該車右後方之楊君皓一節
，即與事實不符。惟乙○○於檢察官偵查時既供稱：「當時我四
個車窗全部搖下」等語（見同上他字卷第十五頁）。果爾，則乙
○○可否於該車左前駕駛座直接轉身持槍朝該車右後車窗（車窗
玻璃已經搖下）之方向射擊楊君皓？否則，其究竟如何於左側駕
駛座持槍朝向右後方之楊君皓射擊？此項疑點與本案實情之釐清
暨原判決所認定之事實是否合於經驗法則有關，原審未詳加調查
釐清明白，遽為上開認定，尚嫌調查未盡。(四)、原判決既認定案
發當時乙○○係坐於該車左側駕駛座上，而楊君皓當時則在該車
之「右後方」以木棒敲打後車廂，則乙○○若欲持槍射擊楊君皓
，自須朝「右後方」射擊，始有擊中楊君皓之可能。乃原判決理
由卻說明：「楊君皓係在該汽車之右後方持木棒敲打該自用小客
的後車廂，旋即由坐在駕駛座之乙○○取出其所預藏之上開槍、
彈朝窗外射擊，其既坐在左側駕駛座上，事實上不可能朝右後方
射擊，原審認其朝該車右後車窗外位置之楊君皓身體射擊一發，
係錯誤」云云，並以此作為撤銷第一審判決之理由（見原判決第
十七頁第十至十四行）。其所認定之事實，顯與其理由之說明互
相矛盾，併有可議。以上或為上訴意旨所指摘，或為本院得依職
權調查之事項，應認仍有撤銷原判決發回更審之原因。
據上論結，應依刑事訴訟法第三百九十七條、第四百零一條，判
決如主文。
中    華    民    國  九十七  年    三    月   十三   日
                      最高法院刑事第十庭
                          審判長法官  洪  文  章
                                法官  王  居  財
                                法官  郭  毓  洲
                                法官  黃  梅  月
                                法官  邱  同  印
      本件正本證明與原本無異
                                      書  記  官
中    華    民    國  九十七  年    三    月   十七   日
                                                      v


司法院資訊處製作；財團法人民間司法改革基金會備份。
